【裁判字號】    90,台上,991
【裁判日期】    900222
【裁判案由】    貪污
【裁判全文】
最高法院刑事判決                                  九十年度台上字第九九一號
    上   訴   人  台灣高等法院高雄分院檢察署檢察官
    上訴人即被告  甲○○
    選 任辯護 人  葉錦郎律師
右上訴人等因被告貪污案件，不服台灣高等法院高雄分院中華民國八十九年九月七日
第二審判決（八十九年度上訴字第二五六號，起訴案號：台灣高雄地方法院檢察署八
十八年度偵字第二九七○號），提起上訴，本院判決如左：
    主  文
原判決撤銷，發回台灣高等法院高雄分院。
    理  由
本件原判決認定上訴人即被告甲○○係前高雄縣燕巢鄉鄉長，任期自民國七十九年三
月間起至八十七年二月間止，負責綜理該鄉行政及工程事務，為依據法令從事公務之
人員。緣燕巢鄉公所於八十二年四月底，辦理「燕巢鄉○號道路地上物拆除工程」（
下稱十號拆除工程）及「燕巢鄉○○號道路地上物拆除工程」（下稱為十一號拆除工
程），甲○○明知依高雄縣政府營繕工程及購置定製變賣財物招標、比價、議價標準
表規定，營繕工程款於新台幣（下同）一百萬元至二百萬元之營繕工程，須函知殷實
廠商三家以上定期公開比價辦理；又營繕工程款於十萬元至一百萬元之營繕工程，須
取具三家以上廠商估價單比價或議價辦理之。詎甲○○因加政土木包工業（下稱加政
土木業）負責人鐘旺居要求，同意鐘旺居承攬上述工程，並由鐘旺居提供三家廠商投
標比價，俾使比價程序形式上合法，鐘旺居即向詹太源借用振勝營造有限公司（下稱
振勝公司）及王清珍（已歿）借用燕大營造工程有限公司（下稱燕大公司）之公司執
照等投標證件，並將其所有之加政土木包工業連同借得之振勝、燕大二公司名單提供
與甲○○，再由甲○○於八十二年四月二十九日先後在辦理十號、十一號拆除工程之
簽呈上均批示：「准由加政、振勝、燕大三家來所比價」；隨後鐘旺居向燕巢鄉承辦
人員高肇復領取十號、十一號拆除工程之三家空白標單後，委由其妻鐘林美玉購買匯
票支付押標金，填寫標單，寄送燕巢鄉公所；詎甲○○與高肇復共同基於公務員登載
不實文書之概括犯意聯絡，於八十二年五月十日上午十時，在燕巢鄉公所二樓鄉長室
，由甲○○主持上開工程比價，高肇復擔任紀錄，明知由振勝、燕大二家公司係陪標
，連同加政土木均由鐘旺居掌控，僅形式上具有三家廠商比價，而實際上三家廠商並
無真正比價，竟先後將十號、十一號拆除工程之不實投標廠商、投標金額、得標廠商
等比價事項，登載在其職務上所掌之十號及十一號拆除工程比價記錄表上，宣布十號
及十一號拆除工程分別由加政土木以一百零七萬元及五十萬元得標，足以生損害於高
雄縣燕巢鄉公所工程比價之正確性及政府採購制度之管理等情。因而撤銷第一審諭知
甲○○無罪之不當判決，改判論處甲○○共同連續公務員明知為不實之事項，而登載
於職務上所掌之公文書罪刑。並以公訴意旨指甲○○另涉犯貪污治罪條例第六條第一
項第四款之圖利罪部分，犯罪不能證明，惟因與論罪部分有為實質上一罪之關係，故
不另為無罪之諭知，固非無見。
惟查：(一)、審理事實之法院，對於被告有利及不利之證據，均應一併加以注意，且有
罪之判決書，按之刑事訴訟法第三百十條之規定，更應詳述其有利與不利證據之取捨
判斷之理由，否則即有判決理由不備之違法。原判決認定甲○○應加政土木包工業負
責人鐘旺居要求，同意鐘旺居承攬前述工程，並由鐘旺居提供三家廠商投標比價，鐘
旺居即將所有之加政土木包工業連同借得之振勝、燕大二公司名單提供與甲○○等情
。惟甲○○否認鐘旺居有將其加政土木包工業連同借得之振勝、燕大二公司名單提供
與伊情事。據鐘旺居於第一審證稱「鄉長只告訴我可以進去做工程，沒有叫我找二家
廠商來陪標，投標前，甲○○不知我會以振勝、燕大、加政三家廠商公司投標」（見
第一審卷第十九頁反面、第二十頁）；於原審證稱「我借牌的事，鄉○○○道」（見
原審卷第一五九頁），原判決就鐘旺居前開證詞未說明何以不足採之理由，遽認鐘旺
居將所經營之加政土木包工業連同借得之振勝、燕大二公司名單提供與甲○○等情，
自有判決理由不備之違法。(二)、甲○○否認有與高肇復共同基於公務員登載不實文書
之概括犯意聯絡情事，據高肇復於調查站供稱：「我不知道鐘旺居有借牌圍標工程之
情形，鄉長甲○○並無指示我配合鐘旺居圍標工程，我沒有收受鐘旺居任何好處」（
見調查局卷第十頁），原判決就此未說明何以不足採之理由，遽認甲○○與高肇復共
同基於公務員登載不實文書之概括犯意聯絡情事，理由亦欠完備。(三)、鐘旺居於調查
局供稱：「我早已知道燕巢鄉○○○○○道路地上物拆除工程，因我有拆除房屋之經
驗，因此，我就主動去找當時之鄉長甲○○，我向鄭鄉長表示希望前述三項工程能由
我承作，鄉長也同意」等語（見他字第六五三號卷第二十頁）。參以第八號拆除工程
之核定底價為二百三十萬元，鐘旺居之加政土木業以二百二十八萬元得標（見調查局
卷第二十一頁），僅低於底價二萬元；第十號拆除工程之核定底價為一百零八萬元，
鐘旺居之加政土木業以一百零七萬元得標（見調查局卷第二十四頁），僅低於底價一
萬元；第十一號拆除工程之核定底價為五十萬元，鐘旺居之加政土木業亦以相同金額
之五十萬元得標（見調查局卷第二十七頁），則鐘旺居於調查局所供為前開供詞，是
否屬實，甲○○是否故意洩露工程之底價，讓鐘旺居之加政土木業得標，而圖利於鐘
旺居？原審未予說明，亦有未當。檢察官及甲○○分別上訴，指摘原判決不當，均為
有理由，應認原判決有撤銷發回更審之原因。
據上論結，應依刑事訴訟法第三百九十七條、第四百零一條，判決如主文。
中      華      民      國     九十     年      二      月    二十二    日
                              最高法院刑事第十一庭
                                  審判長法官  陳  炳  煌
                                        法官  陳  正  庸
                                        法官  楊  商  江
                                        法官  陳  世  雄
                                        法官  吳  信  銘
      右正本證明與原本無異
                                              書  記  官
中      華      民      國     九十    年       三     月      一       日


司法院資訊處製作；財團法人民間司法改革基金會備份。
